ACORDAO-COMPLETO-2505108

ACÓRDÃO 16511/2021 ATA 34/2021 - SEGUNDA CÂMARA

VISTOS, relatados e discutidos estes autos de tomada de contas especial instaurada pelo Fundo Nacional de Desenvolvimento da Educação (FNDE) em razão da omissão no dever de prestar contas dos recursos da União repassados ao município de Iracema-RR, por meio do Programa Nacional de Alimentação Escolar (PNAE) , no exercício de 2016,
ACORDAM os Ministros do Tribunal de Contas da União, reunidos em sessão da Segunda Câmara, ante as razões expostas pelo Relator, em:
9.1. considerar Raryson Pedrosa Nakayama revel, para todos os efeitos, dando-se prosseguimento ao processo, nos termos do art. 12, § 3º, da Lei 8.443/1992;
9.2. com fundamento nos arts. 1º, inciso I, 16, inciso III, alíneas "a" e "c", e 19, da Lei 8.443/1992, julgar irregulares as contas de Raryson Pedrosa Nakayama, condenando-o ao pagamento do débito discriminado a seguir, atualizado monetariamente e acrescido dos juros de mora devidos, calculado desde a data de ocorrência indicada até sua efetiva quitação, na forma da legislação vigente, fixando o prazo de 15 (quinze) dias, a contar do recebimento da notificação, para que seja comprovado, perante este Tribunal, o recolhimento da quantia aos cofres do FNDE, nos termos do art. 23, inciso III, alínea "a", da referida Lei, c/c o art. 214, inciso III, alínea "a", do Regimento Interno do TCU:
	Data
	Valor (R$) 

	5/1/2016
	9.578,00

	2/3/2016
	9.736,00

	4/4/2016
	9.736,00

	4/5/2016
	9.736,00

	1/6/2016
	9.736,00

	5/7/2016
	9.736,00

	3/8/2016
	9.736,00

	5/9/2016
	9.736,00

	4/10/2016
	9.736,00

	4/11/2016
	9.736,00

9.3. com fundamento no art. 57 da Lei 8.443/1992, aplicar a Raryson Pedrosa Nakayama multa no valor de R$ 15.000,00 (quinze mil reais) , atualizado monetariamente desde a data do presente acórdão até a do efetivo recolhimento, se for pago após o vencimento, na forma da legislação vigente, fixando o prazo de 15 (quinze) dias, a contar do recebimento da notificação, para que seja comprovado, perante este Tribunal, o recolhimento da quantia ao Tesouro Nacional, nos termos do art. 23, inciso III, alínea "a", da referida Lei, c/c o art. 214, inciso III, alínea "a", do Regimento Interno do TCU;
9.4. com fundamento no art. 26 da Lei 8.443/1992, autorizar, se requerido, o pagamento da importância devida em até 36 (trinta e seis) parcelas mensais e consecutivas, fixando o prazo de 15 (quinze) dias, a contar do recebimento da notificação, para que seja comprovado, perante este Tribunal, o recolhimento da primeira parcela, e de 30 (trinta) dias, a contar da parcela anterior, para que seja comprovado o recolhimento das demais parcelas, devendo incidir sobre cada valor mensal os devidos acréscimos legais, na forma prevista na legislação vigente, além de alertar que a falta de comprovação do recolhimento de qualquer parcela importará no vencimento antecipado do saldo devedor, nos termos do art. 217 do Regimento Interno do TCU;
9.5. com fundamento no art. 28 da Lei 8.443/1992, autorizar, desde logo, a cobrança judicial das dívidas, caso não atendida a notificação;
9.6. com fundamento no art. 16, § 3º, da Lei 8.443/1992, c/c art. 209, § 7º, do Regimento Interno do TCU, remeter cópia deste acórdão à Procuradoria da República em Roraima, para adoção das medidas que entender cabíveis;
9.7. encaminhar cópia deste acórdão ao FNDE e ao responsável.

TCE instaurada pelo FNDE em razão da omissão no dever de prestar contas dos recursos repassados ao município de Iracema-RR em 2016, por meio do Programa Nacional de Alimentação Escolar.

Segunda Câmara

Município de Iracema-RR; Fundo Nacional de Desenvolvimento da Educação (FNDE).

3. Responsável: Raryson Pedrosa Nakayama (XXX.003.952-XX).

13.1. Ministros presentes: Augusto Nardes (na Presidência), Aroldo Cedraz, Raimundo Carreiro e Bruno Dantas (Relator).
13.2. Ministros-Substitutos presentes: Marcos Bemquerer Costa e André Luís de Carvalho.

BRUNO DANTAS

Por registrar as principais ocorrências dos autos, resumindo os fundamentos das peças acostadas, adoto como relatório, com os ajustes necessários, a instrução da secretaria responsável pela análise do processo (peça 35) , que contou com a anuência do corpo diretivo da unidade (peças 36-37) e do Ministério Público junto ao TCU (peça 38) :
"INTRODUÇÃO
1. Cuidam os autos de tomada de contas especial instaurada por Fundo Nacional de Desenvolvimento da Educação, em desfavor de Raryson Pedrosa Nakayama (XXX.003.952-XX) , ex-Prefeito Municipal, de Iracema (RR) , na gestão 2013-2016 (peça 12) , em razão de omissão no dever de prestar contas dos recursos recebidos por meio do Programa Nacional de Alimentação Escolar (PNAE) , no exercício de 2016.
HISTÓRICO
2. Os recursos repassados pelo FNDE ao município no âmbito do programa, no exercício considerado, totalizaram R$ 97.202,00 (ordens bancárias à peça 7; extrato bancário à peça 6) , no seguinte cronograma:
	Data do crédito na conta corrente
	Valor (R$) 

	5/1/2016
	9.578,00

	2/3/2016
	9.736,00

	4/4/2016
	9.736,00

	4/5/2016
	9.736,00

	1/6/2016
	9.736,00

	5/7/2016
	9.736,00

	3/8/2016
	9.736,00

	5/9/2016
	9.736,00

	4/10/2016
	9.736,00

	4/11/2016
	9.736,00

	Total
	97.202,00

3. De acordo com a Informação 1573/2018/SEOPC/COPRA/CGAPC/DIFIN-FNDE (peça 8) , expirado o prazo para a apresentação da respectiva prestação de contas na data de 21/8/2017, a obrigação não havia sido adimplida.
4. Notificados, com sucesso, o responsável (peças 2-3) , bem como o Prefeito Municipal na gestão 2017-2020, Jairo André Ribeiro Sousa (peças 4-5) , somente este último alcaide compareceu aos autos para comunicar a interposição de representação ao Ministério Público Federal (peça 9) , na qual noticiara a indisponibilidade de documentação nos arquivos municipais para efetuar a pertinente prestação de contas dos recursos recebidos. A providência foi considerada como suficiente para afastar a responsabilidade do prefeito sucessor, nos termos da Súmula 230 do Tribunal de Contas da União, em manifestação de órgão integrante da Advocacia Geral da União (peça 10) .
5. O tomador de contas, em seu relatório (peça 18) concluiu pela responsabilização de Raryson Pedrosa Nakayama, pelo valor integral dos recursos repassados, os quais foram executados integralmente em sua gestão, conforme documenta o extrato bancário (peça 6) . As instâncias subsequentes do controle interno acompanharam este entendimento (peças 21-23) , manifestações das quais tomou ciência a autoridade ministerial (peça 24) .
6. Em intervenção inicial nos autos e em pareceres convergentes (peças 27-29) , a Secex-TCE, após atestar a presença, no processo, dos pressupostos de constituição e de procedibilidade previstos nas disposições legais e regimentais aplicáveis, além daquelas estipuladas pela Instrução Normativa TCU 71/2012, com a redação instituída pela Instrução Normativa TCU 76/2016, diante do quadro, posicionou-se pela realização de citação e de audiência do responsável, nos seguintes formato e fundamentos:
15.1. a realização de citação, nos termos dos arts. 10, § 1º e 12, inciso II, da Lei 8.443/1992, c/c o art. 202, inciso II, e §1º, do Regimento Interno do TCU, de Raryson Pedrosa Nakayama (XXX.003.952-XX) , ex-Prefeito Municipal de Iracema (RR) , para, no prazo de quinze dias, a contar do recebimento do ofício citatório, apresentar alegações de defesa quanto à ocorrência abaixo indicada, em razão da conduta também especificada, ou recolher aos cofres do Fundo Nacional de Desenvolvimento da Educação - FNDE - as importâncias abaixo arroladas, relativas à aplicação do Programa Nacional de Alimentação Escolar - PNAE, no exercício considerado, atualizadas monetariamente a partir das datas indicadas até o seu recolhimento:
	Data 
	Valor (R$) 

	5/1/2016
	9.578,00

	2/3/2016
	9.736,00

	4/4/2016
	9.736,00

	4/5/2016
	9.736,00

	1/6/2016
	9.736,00

	5/7/2016
	9.736,00

	3/8/2016
	9.736,00

	5/9/2016
	9.736,00

	4/10/2016
	9.736,00

	4/11/2016
	9.736,00

	Total 
	97.202,00

Cofre credor: Fundo Nacional de Desenvolvimento da Educação.Irregularidade: não comprovação da boa e regular aplicação dos recursos federais repassados ao município de Iracema-RR, em face da omissão no dever de prestar contas dos valores repassados no âmbito do PNAE, no exercício de 2016, cujo prazo encerrou-se em 21/8/2017.
Fundamentação para o encaminhamento:
Como restou caracterizada a omissão no dever de prestar contas, também se verificou a não comprovação da boa e regular aplicação dos recursos objeto deste processo.
Nesse diapasão, cabe ressaltar que é pacífica a jurisprudência deste Tribunal no sentido de que compete ao gestor o ônus de provar a aplicação regular dos recursos que lhe foram confiados (Acórdão 974/2018-TCU-Plenário (Relator: Bruno Dantas) , 511/2018-TCU-Plenário (Relator: Aroldo Cedraz) , 3.875/2018-TCU-Primeira Câmara (Relator: Vital Do Rêgo) , 1.983/2018-TCU-Primeira Câmara (Relator: Bruno Dantas) , 1.294/2018-TCU-Primeira Câmara (Relator: Bruno Dantas) , 3.200/2018-TCU-Segunda Câmara (Relator: Aroldo Cedraz) , 2.512/2018-TCU-Segunda Câmara (Relator: Aroldo Cedraz) , 2.384/2018-TCU-Segunda Câmara (Relator: José Múcio Monteiro) , 2.014/2018-TCU-Segunda Câmara (Relator: Aroldo Cedraz) , 901/2018-TCU-Segunda Câmara (Relator: José Múcio Monteiro) , entre outros) .
Evidências da irregularidade: extratos bancários (peça 6, p. 42-53) ; comunicações efetuadas na fase interna (peça 6, p. 18-21; 93-102) ; relatório do tomador de contas (peça 6, p. 123-128) ;
Normas infringidas: art. 37, caput, c/c o art. 70, parágrafo único, da Constituição da República Federativa do Brasil; art. 93, do Decreto-lei 200/1967; art. 66, do Decreto 93.872/1986; art. 84 do Decreto-Lei 200, de 25/02/67, e no art. 8º da Lei 8.443, de 16/07/92; art. 18, § 3º da Resolução CD/FNDE 14/2009;
15.2. A realização de audiência de Raryson Pedrosa Nakayama (XXX.003.952-XX) , ex-Prefeito Municipal de Iracema (RR) , na gestão 2013-2016, com fundamento nos arts. 10, § 1º, e 12, incisos I e III, da Lei 8.443/1992 c/c o art. 202, incisos I e III, do RI/TCU, para que, no prazo de quinze dias, apresente razões de justificativa quanto à ocorrência abaixo delineada:
Ocorrência: não disponibilização das condições materiais mínimas e necessárias para que o seu sucessor pudesse apresentar a prestação de contas do Programa Nacional de Alimentação Escolar (PNAE) , no exercício de 2016, cujo prazo encerrou-se em 21/8/2017;
Conduta: não disponibilizar as condições materiais mínimas e necessárias para que o seu sucessor pudesse apresentar a prestação de contas do Programa Nacional de Alimentação Escolar - PNAE (exercício de 2016) , tais como notas fiscais, recibos, processos de pagamento, extratos bancários da conta específica e da aplicação financeira, processos licitatórios, contratos e termos de adjudicação e homologação, bem como documentos que comprovem a execução do objeto, cujo prazo encerrou-se em 21/8/2017;
Dispositivos legais e infralegais violados: art. 37, caput, c/c o art. 70, parágrafo único, da Constituição da República Federativa do Brasil; art. 93, do Decreto-lei 200/1967; art. 66, do Decreto 93.872/1986; art. 1º da Resolução CD/FNDE 10, de 9/8/2017;
Evidências: Informação 1573/2018/SEOPC/COPRA/CGAPC/DIFIN-FNDE (peça 8) ; ordens bancárias (peça 7) ; extrato bancário (peça 6) ; Notificações expedidas (peças 2-5) ; Representação ao Ministério Público Federal (peça 9) .
7. As medidas preliminares foram efetuadas, com base em delegação de competência conferida à unidade técnica por meio do art. 1º, inciso II, da Portaria MIN-BD 1, de 22/8/2014.
8. Expedido o Ofício 28075/2021-TCU/Seproc, de 27/5/2021 (peça 31) , encaminhado ao endereço do responsável constante da base de dados da Secretaria da Receita Federal (peça 30) , a entrega foi bem-sucedida, conforme atesta o comprovante de recebimento (peça 32) , em 10/6/2021.
9. Decorridos já quarenta dias do recebimento do expediente, não houve comparecimento aos autos do responsável.
EXAME TÉCNICO
10. O chamamento foi exitoso, no sentido de proporcionar a oportunidade ao responsável de comparecer aos autos e exercer com plenitude o direito à ampla defesa e ao contraditório gravado na Constituição Federal.
11. O endereço empregado para entrega da comunicação foi informado pelo próprio responsável às autoridades fazendárias.
12. O fato de o aviso de recebimento (peça 32) ter sido assinado por pessoa alheia aos autos não invalida a notificação dirigida ao responsável, uma vez que o art. 179, inciso II, do Regimento Interno do TCU estabelece que as comunicações processuais far-se-ão mediante carta registrada, com aviso de recebimento que comprove a entrega no endereço do destinatário.
13. A validade do critério de comunicação processual do TCU foi referendada pelo Supremo Tribunal Federal, nos termos do julgamento do MS-AgR 25.816/DF, por meio do qual se afirmou a desnecessidade da ciência pessoal do interessado, entendendo-se suficiente a comprovação da entrega do 'AR' no endereço do destinatário:
'EMENTA: AGRAVO REGIMENTAL. MANDADO DE SEGURANÇA. DESNECESSIDADE DE INTIMAÇÃO PESSOAL DAS DECISÕES DO TRIBUNAL DE CONTAS DA UNIÃO. ART. 179 DO REGIMENTO INTERNO DO TCU. INTIMAÇÃO DO ATO IMPUGNADO POR CARTA REGISTRADA, INICIADO O PRAZO DO ART. 18 DA LEI 1.533/51 DA DATA CONSTANTE DO AVISO DE RECEBIMENTO. DECADÊNCIA RECONHECIDA. AGRAVO IMPROVIDO.¿'
14. O envio de carta registrada com aviso de recebimento está expressamente enumerado entre os meios de comunicação de que dispõe o Tribunal de Contas da União para proceder às suas intimações.
15. O inciso II do art. 179 do Regimento Interno do TCU é claro ao exigir apenas a comprovação da entrega no endereço do destinatário, bastando o aviso de recebimento simples.¿¿¿
¿¿16. Não é outra a orientação da jurisprudência do TCU, conforme se verifica dos julgados a seguir transcritos:
'São válidas as comunicações processuais entregues, mediante carta registrada, no endereço correto do responsável, não havendo necessidade de que o recebimento seja feito por ele próprio.' (Acórdão 3648/2013-TCU-Segunda Câmara, Relator Ministro JOSÉ JORGE) ;
'É prescindível a entrega pessoal das comunicações pelo TCU, razão pela qual não há necessidade de que o aviso de recebimento seja assinado pelo próprio destinatário. Entregandose a correspondência no endereço correto do destinatário, presume-se o recebimento da citação.' (Acórdão 1019/2008-TCU-Plenário, Relator Ministro BENJAMIN ZYMLER) ;
'As comunicações do TCU, inclusive as citações, deverão ser realizadas mediante Aviso de Recebimento - AR, via Empresa Brasileira de Correios e Telégrafos, bastando para sua validade que se demonstre que a correspondência foi entregue no endereço correto.' (Acórdão 1526/2007-TCU-Plenário, Relator Ministro AROLDO CEDRAZ) 
17. Apesar de regularmente citado e chamado em audiência, o responsável deixou transcorrer in albis o prazo regimental de 15 dias, que lhe foi concedido para apresentar alegações de defesa, e/ou razões de justificativa e/ou efetuar o recolhimento do débito, motivo pelo qual se impõe o reconhecimento da revelia de que trata o art. 12, § 3º, da Lei 8.443/1992. Deve ser ressaltado que a forma de contagem de prazos instituída pelo vigente Código de Processo Civil (lei 13.105/2015) , em dias úteis, é inaplicável à processualística de controle externo (Acórdão 2224/2018-TCU-Plenário - Rel. Min. Marcos Bemquerer) , que segue sendo regida pela Resolução TCU 170/2004 nesse particular.
18. A despeito da caracterização da revelia do agente citado, devem ser considerados, no entanto, eventuais elementos já constantes dos autos, os quais poderiam, em tese, conceder-lhe um juízo favorável.
19. Deve-se observar que, nos processos do TCU, a revelia não implica a presunção de que sejam verdadeiras todas as imputações levantadas contra os responsáveis, diferentemente do que ocorre no processo civil, em que o não comparecimento do réu aos autos leva à presunção da verdade dos fatos narrados pelo autor.
20. Assim, independentemente da revelia, a avaliação da responsabilidade do agente nos processos desta Corte não prescinde dos elementos existentes nos autos ou para ele carreados, uma vez que são regidos pelo princípio da verdade material (Acórdão 163/2015-TCU-Segunda Câmara - Rel. Min. André de Carvalho; 2.685/2015-TCU-Segunda Câmara - Rel. Min. Raimundo Carreiro; 2.801/2015-TCU-Primeira Câmara - Rel. Min. Walton Alencar Rodrigues; 4.340/2015-TCU-Primeira Câmara - Rel. Min. Weder de Oliveira; e 5.537/2015-TCU-Primeira Câmara - Rel. Min. Weder de Oliveira) .
21. Finalizada essa breve retrospectiva, bem como o introito analítico, emergindo na apreciação meritória, reconhece-se que os apontamentos cabíveis e necessários ao deslinde da matéria não são extensos.
22. Não exsurgiram constatações posteriores que infirmem o entendimento externado pela unidade técnica na abordagem preliminar, não somente porque o responsável abdicou de apresentar alegações de defesa ou razões de justificativa, como inexistem nos autos elementos que o favoreçam, não abarcados inicialmente. Especificamente sobre o dever de prestar contas, ressalte-se que é aplicável a todo administrador público, a quem incumbe 'justificar seu bom e regular emprego na conformidade das leis, regulamentos e normas emanadas das autoridades administrativas competentes', conforme o art. 93 do Decreto-lei 200/1967, recepcionado e prestigiado pelo art. 70, parágrafo único da Constituição Federal, na redação conferida pela Emenda Constitucional 19/2008.
24. As prestações de contas não foram apresentadas, donde se presume o emprego irregular dos recursos e o correspondente dever de ressarcir. A ausência de apresentação de prestação de contas, sem justificativa, como bem destaca o eminente Ministro Benjamin Zymler, também Relator deste feito, ao externar o voto condutor do Acórdão 196/2016-TCU-Plenário, traz a presunção de dano, por imposição legal:
'Logo, a omissão no dever de prestar contas configura ofensa não só às regras legais, mas também aos princípios basilares da administração pública, já que, ao final e ao cabo, o gestor deixa de prestar satisfação à sociedade sobre o efetivo emprego dos recursos postos sob a sua responsabilidade, dando ensejo, inclusive, ao surgimento de presunção legal de integral dano ao erário, pela não aplicação dos valores com desvio dos recursos federais.'
25. Em se tratando de processo em que a parte interessada não se manifestou acerca das irregularidades imputadas, não há elementos para que se possa efetivamente aferir e reconhecer a ocorrência de boa-fé na conduta do responsável, podendo este Tribunal, desde logo, proferir o julgamento de mérito pela irregularidade das contas, conforme os termos dos §§ 2º e 6º do art. 202 do Regimento Interno do TCU (Acórdão 2064/2011-TCU-Primeira Câmara - Rel. Min. Ubiratan Aguiar; 6.182/2011-TCU-Primeira Câmara - Rel. Min. Weder de Oliveira, 4.072/2010-TCU-Primeira Câmara - Rel. Min. Valmir Campelo; 1.189/2009-TCU-Primeira Câmara - Rel. Min. Marcos Bemquerer; 731/2008-TCU-Plenário; Rel. Min. Aroldo Cedraz) .
26. Noutro giro, vislumbra-se óbice à cumulação das multas referidas nos arts. 57 e 58 da lei 8.443/92, a qual somente é admissível quando os fatos geradores das penalidades forem distintos (Acórdão 1791/2012-TCU-Plenário - Rel. Min. Ana Arraes; 1.592/2017-TCU-Primeira Câmara - Rel. Min. Bruno Dantas; 4.342/2018-TCU-Segunda Câmara - Rel. Min. Ana Arraes) .
27. No caso vertente, o dano ao erário decorre, por presunção legal, da omissão do dever de prestar contas, ilícito que ensejou a audiência do responsável. Existe uma relação de subordinação, de natureza de causa e efeito, entre a omissão e a falta de comprovação da aplicação regular dos recursos, no sentido que, no caso específico, a segunda decorre da primeira, esta representando o desvalor da conduta (a omissão, que é o fato gerador da penalidade) e aquela o desvalor do resultado (a incerteza se os valores foram aplicados corretamente no objeto do programa) . Nesse cenário, a jurisprudência do TCU termina por adotar a teoria da exasperação, de forma analógica às figuras dos arts. 70 e 71 do Código Penal (concurso formal e crime continuado) , dispensando ou absorvendo a multa do art. 58 da lei orgânica, mas atribuindo repercussão dosimétrica à penalidade do art. 57, que guarda relação de proporcionalidade com o dano ao erário. É a tese prevalecente no Acórdão 9579/2015-TCU-Segunda Câmara, da relatoria do eminente Ministro Vital do Rego.
28. No tocante à prescrição punitiva, temos que, conforme o Acórdão 1441/2016-TCU-Plenário, o qual uniformizou a jurisprudência acerca dessa questão, a prescrição subordina-se ao prazo decenal geral indicado no art. 205 do Código Civil, contado da data de ocorrência da irregularidade sancionada, nos termos do art. 189 daquele diploma, sendo este prazo interrompido pelo ato que ordenar a citação, a audiência ou a oitiva do responsável.
29. No caso específico, é preciso estabelecer o termo inicial desse interregno, uma vez que as irregularidades sancionadas verificaram-se no decorrer de um intervalo temporal. As datas das parcelas do débito foram estipuladas conforme as efetivas disponibilizações dos valores na conta corrente específica. Para fins de estabelecimento do termo inicial do prazo prescricional, contudo, o critério que se adota comumente, em casos da espécie, é considera-lo como a data limite para a apresentação da prestação de contas pelo aplicador dos recursos. Essa opção apresenta como fundamento o princípio da actio nata, pois, segundo seus defensores, representaria o termo inicial aquele momento em que o Estado teria condições de agir na defesa de seus interesses, quando se mostrasse necessário.
30. Tal critério é passível de críticas, na medida em que a prestação de contas possui um caráter declaratório, e não constitutivo, das referências fáticas que se relacionam com as possíveis irregularidades que se habilitam a ser objeto de sanção. Desconsidera, sobretudo, o poder-dever estatal de acompanhar pari passu, a execução da ação governamental, com potencial ablativo das desconformidades. Opera logicamente em desfavor do agente punível. Sua adoção será, contudo, sugerida, em coerência com a linha interpretativa mantida por esta Corte.
31. No caso vertente, a data estipulada como prazo final para a prestação de contas era a data de 21/8/2017. O prazo prescricional foi interrompido em 25/5/2021, pelo despacho autorizativo da citação (peça 29) , encontrando-se em plena fluência.
32. Não houve apresentação, mesmo que extemporânea, de prestação de contas ao FNDE, conforme espelho do sistema pertinente (peça 34) , até a data desta instrução.
33. Por último, deve ser ressaltado que a prescrição não afeta o julgamento das contas e o débito, já que a pretensão de ressarcimento ao erário é considerada imprescritível, ressalvadas hipóteses derivadas de ilícito civil, onde se infringem normas de direito privado (Súmula 282 do TCU; Recurso Extraordinário 669.069/MG) , em condição resolutiva de inflexão da intelecção do Supremo Tribunal Federal sobre a matéria.
34. Deve ser ressaltado que mesmo a prescrição não afeta o julgamento das contas, nem a condenação em débito. No tocante ao entendimento proferido pelo Supremo Tribunal Federal, no julgamento recente do RE 636.886 (Tema 899) , a respeito da prescritibilidade da pretensão de ressarcimento ao erário com base em decisão de tribunal de contas, cabe assinalar que a decisão do STF alcança tão somente a fase judicial de execução do título extrajudicial, não atingindo os processos de controle externo em trâmite no TCU, conforme orientação sufragada pelo Acórdão 6589/2020-TCU-Segunda Câmara, da relatoria do Ministro Raimundo Carreiro. Aliás, da ementa do julgado do STF constou que: 'A pretensão de ressarcimento ao erário em face de agentes públicos reconhecida em acórdão de Tribunal de Contas prescreve na forma da Lei 6.830/1980 (Lei de Execução Fiscal) '. Portanto, até o trânsito em julgado do acórdão condenatório do TCU, permanece imprescritível a pretensão de ressarcimento ao erário decorrente da instauração da tomada de contas especial, conforme Enunciado da Súmula 282 do TCU ('As ações de ressarcimento movidas pelo Estado contra os agentes causadores de danos ao erário são imprescritíveis) .
CONCLUSÃO
35. Diante da omissão do dever de prestar contas dos recursos recebidos pelo município de Iracema (RR) , no âmbito do Programa Nacional de Alimentação Escolar (PNAE) , no exercício de 2016, inércia reiterada a partir do recebimento da citação e da audiência que lhe foram encaminhadas, deve recair sobre a pessoa de Raryson Pedrosa Nakayama, ex-Prefeito Municipal, na gestão 2013-2016, a irregularidade das contas e a condenação em débito, bem como a aplicação da multa do art. 57 da lei 8.443/92.
PROPOSTA DE ENCAMINHAMENTO
36. Diante do exposto, submetem-se os autos à consideração superior, propondo:
36.1. considerar, para todos os efeitos, revel Raryson Pedrosa Nakayama, dando-se prosseguimento ao processo, conforme preceitua o art. 12, § 3º, da Lei 8.443/1992, c/c o art. 202, §8º, do RITCU;
36.2. julgar irregulares as contas de Raryson Pedrosa Nakayama (XXX.003.952-XX) , com fundamento nos arts. 1º, inciso I, 16, inciso III, alíneas 'a' e 'c', 19, caput, e 23, inciso III, da Lei 8.443/1992, c/c os arts. 1º, inciso I, 209, inciso III, 210 e 214, inciso III, do Regimento Interno do TCU, e condenando-o ao pagamento das importâncias a seguir especificadas e fixando-lhe o prazo de 15 dias, para que comprove, perante o Tribunal, em respeito art. 214, inciso III, alíneas 'b' e 'c', do Regimento Interno do TCU, o recolhimento das dívidas aos cofres do Fundo Nacional de Desenvolvimento da Educação, atualizada monetariamente e acrescida de juros de mora, calculados a partir das datas indicadas até a data do efetivo recolhimento e com o abatimento de valores acaso já satisfeitos, nos termos da legislação vigente:
	Data 
	Valor (R$) 

	5/1/2016
	9.578,00

	2/3/2016
	9.736,00

	4/4/2016
	9.736,00

	4/5/2016
	9.736,00

	1/6/2016
	9.736,00

	5/7/2016
	9.736,00

	3/8/2016
	9.736,00

	5/9/2016
	9.736,00

	4/10/2016
	9.736,00

	4/11/2016
	9.736,00

	Total 
	97.202,00

Valor atualizado do débito (sem juros) em 31/7/2021: R$ 120.377,0136.3. aplicar a Raryson Pedrosa Nakayama a multa prevista no art. 57 da Lei 8.443/1992 c/c o art. 267 do Regimento Interno, com a fixação do prazo de quinze dias, a contar da notificação, para comprovar, perante o Tribunal (art. 214, inciso III, alínea 'a', do Regimento Interno) , o recolhimento da dívida ao cofres do Tesouro Nacional, atualizada monetariamente desde a data do acórdão até a do efetivo recolhimento, se for paga após o vencimento, na forma da legislação em vigor;
36.4. autorizar, desde logo, a cobrança judicial das dívidas, nos termos do art. 28, inciso II, da Lei 8.443/1992, c/c o art. 219, inciso II, do Regimento Interno do TCU, caso não atendida a notificação;
36.5. autorizar, desde logo, se requerido pelo responsável, com fundamento no art. 26, da Lei 8.443/1992, c/c o art. 217 do Regimento Interno do TCU, o parcelamento das dívidas em até 36 (trinta e seis) parcelas, incidindo sobre cada uma, os encargos legais devidos, sem prejuízo de alertá-lo de que, caso opte por essa forma de pagamento, a falta de comprovação do recolhimento de qualquer parcela implicará o vencimento antecipado do saldo devedor, nos termos do art. 26, parágrafo único, da Lei 8.443/1992, c/c o art. 217, §2º, do Regimento Interno do TCU;
36.6. enviar cópia do Acórdão que vier a ser proferido ao FNDE e ao responsável, para ciência, informando que a presente deliberação, acompanhada do Relatório e do Voto que a fundamentam, está disponível para a consulta no endereço www.tcu.gov.br/acordaos, além de esclarecer que, caso requerido, o TCU poderá fornecer sem custos as correspondentes cópias, de forma impressa;
36.7. enviar cópia do Acórdão a ser prolatado, bem como do Relatório e do Voto que o fundamentarem, à Procuradoria da República no Estado de Roraima, nos termos do § 3º do art. 16 da Lei 8.443/1992 c/c o § 7º do art. 209 do Regimento Interno do TCU, para adoção das medidas cabíveis."
	É o relatório.

não há.

Procurador Sergio Ricardo Costa Caribé.

TOMADA DE CONTAS ESPECIAL. FUNDO NACIONAL DE DESENVOLVIMENTO DA EDUCAÇÃO. MUNICÍPIO DE IRACEMA-RR. PROGRAMA NACIONAL DE ALIMENTAÇÃO ESCOLAR (PNAE), EXERCÍCIO DE 2016. OMISSÃO NO DEVER DE PRESTAR CONTAS DOS RECURSOS. CITAÇÃO. REVELIA. IRREGULARIDADE DAS CONTAS. DÉBITO. MULTA.

TOMADA DE CONTAS ESPECIAL (TCE)

Secretaria de Controle Externo de Tomada de Contas Especial (SecexTCE).

Trata-se de tomada de contas especial (TCE) instaurada pelo Fundo Nacional de Desenvolvimento da Educação (FNDE) em desfavor de Raryson Pedrosa Nakayama, ex-Prefeito de Iracema-RR, em razão da omissão no dever de prestar contas dos recursos da União repassados à municipalidade, por meio do Programa Nacional de Alimentação Escolar (PNAE) , no exercício de 2016.
Os recursos transferidos pelo FNDE ao ente municipal no âmbito do programa, ao longo de 2016, totalizaram R$ 97.202,00 (ordens bancárias à peça 7) , cujo prazo para prestação de contas findou-se em 21/8/2017.
Na fase interna da TCE, o órgão concedente concluiu pela impugnação total das despesas devido à não apresentação da prestação de contas. O Controle Interno anuiu a esse posicionamento.
No âmbito do TCU, o responsável foi regularmente citado. O prazo regimental, contudo, transcorreu sem que fossem apresentadas alegações de defesa ou efetuado o recolhimento do débito. Dessa forma, deve ser considerado revel, dando-se prosseguimento ao processo, conforme estabelece o art. 12, § 3º, da Lei 8.443/1992.
Corroboro as análises empreendidas pela unidade instrutora, as quais contaram com a anuência do Ministério Público junto ao TCU, razão pela qual incorporo os fundamentos apresentados às minhas razões de decidir.
Considerando que as informações presentes nos autos não permitem constatar a regular aplicação dos recursos repassados, e que, mesmo tendo sido dada oportunidade de defesa ao responsável, tanto perante o órgão concedente quanto no âmbito desta Corte de Contas, ele não se desincumbiu desse ônus, não há o que se aproveitar em seu favor.
Bem se sabe que prestar contas, com a devida e correta comprovação da boa e regular aplicação dos valores públicos, é dever de todos aqueles a quem sejam confiados recursos federais, por força do art. 70, parágrafo único, da Constituição de 1988, e do art. 93 do Decreto-Lei 200/1967 (v.g. Acórdão 2439/2010-TCU-Plenário, 5.929/2011-TCU-Primeira Câmara e 1.544/2008-TCU-Segunda Câmara) . 
Dessa maneira, a ausência de comprovação da boa e regular aplicação dos recursos recebidos configura ofensa às regras legais e, ainda, aos princípios basilares da administração pública, uma vez que o gestor deixa de prestar a devida satisfação à sociedade sobre o efetivo emprego dos recursos sob sua responsabilidade.
O gestor deve, portanto, provar a boa e regular aplicação dos recursos federais. Não o fazendo, há presunção de dano, obrigando o gestor omisso a restituir os valores aos cofres públicos.
Ademais, a não comprovação da boa e regular aplicação de recursos federais em razão da omissão no dever de prestar contas constitui grave inobservância do dever de cuidado no trato com a coisa pública, revelando a existência de culpa grave, uma vez que se distancia do que seria esperado de um administrador minimamente diligente, o que caracteriza erro grosseiro a que alude o art. 28 do Decreto-lei 4.657/1942 (Lei de Introdução às Normas do Direito Brasileiro) , incluído pela Lei 13.655/2018.
Ou seja, a omissão revela comportamento com grave inobservância do dever de cuidado, caracterizando culpa grave. Essa conduta omissiva é considerada erro grosseiro, portanto, passível de aplicação de penalidade (v.g. Acórdão 6257/2021-TCU-Primeira Câmara, 1.703/2021-TCU-Segunda Câmara e 5.245/2020-TCU-Primeira Câmara) .
Por fim, diante da não apresentação de defesa e da ausência de indícios de que o responsável tenha agido de maneira diligente ou adotado quaisquer medidas para resguardar o erário, reputo não ser possível reconhecer sua boa-fé, o que autoriza o imediato julgamento definitivo de mérito de suas contas, nos termos do art. 202, § 6º, do Regimento Interno do TCU.
Nesse cenário, exsurge o dever de julgar irregulares as contas do responsável, imputando-lhe débito e aplicando-lhe multa, com amparo nos arts. 19 e 57 da Lei Orgânica do TCU.
Ante o exposto, voto por que o Tribunal adote o Acórdão que ora submeto à deliberação deste Colegiado.
TCU, Sala das Sessões, em 28 de setembro de 2021.
Ministro BRUNO DANTAS 
Relator